【裁判字號】    98,上易,87
【裁判日期】    980409
【裁判案由】    詐欺
【裁判全文】
臺灣高等法院臺南分院刑事判決          98年度上易字第87號
上  訴  人  臺灣雲林地方法院檢察署檢察官
被      告  乙○○
上列上訴人因被告詐欺案件，不服臺灣雲林地方法院97年度易字
第455號中華民國97年12月18日第一審判決（起訴案號：臺灣雲
林地方法院檢察署97年度偵緝字第91號），提起上訴，本院判決
如下：
    主  文
上訴駁回。
    理  由
壹、公訴意旨略以：被告乙○○意圖為自己不法所有，與邱俊瑯
    （涉犯詐欺罪部分，經原審院以95年度易字第432號判決確
    定）所屬之犯罪集團基於詐欺取財之犯意聯絡，由乙○○協
    助邱俊瑯收購人頭帳戶交予詐騙集團成員使用。於民國95年
    03月中旬（公訴人及原審均誤繕為96年3月中旬），在雲林
    縣北港鎮某網咖店，收購李永裕（涉犯幫助詐欺罪嫌部分，
    經原審以97年度易字第90號判處有期徒刑6月確定）之臺灣
    郵政股份有限公司北港郵局帳戶（戶名：李永裕，帳號：00
    000000000000號，以下簡稱李永裕帳戶）之存摺、提款卡（
    含密碼）、印鑑等物，並交付新臺幣（下同）5千元與李永
    裕。嗣乙○○所屬詐騙集團成員於收受李永裕帳戶存摺等物
    後，即意圖為自己不法之所有，於96年06月14日，撥打被害
    人甲○○之電話，向甲○○騙稱借款，要求甲○○匯款5萬
    元至李永裕帳戶，致甲○○陷於錯誤，於同日10時16分至屏
    東縣內埔鄉○○村○○路310號屏東郵局35支局，臨櫃匯款
    50,000元至李永裕上開帳戶，嗣後因郵局承辦人員通知而向
    員警報案查獲上情。因認被告涉犯刑法第339條第1項之詐欺
    取財罪嫌。
貳、按犯罪事實應依證據認定之，無證據不得認定其犯罪事實；
    不能證明被告犯罪者，即應諭知無罪之判決，刑事訴訟法第
    154條第2項、第301條第1項分別定有明文。又刑事訴訟法上
    所謂認定犯罪事實之證據，係指足以認定被告確有犯罪行為
    之積極證據而言，該項證據自須適合於被告犯罪事實之認定
    ，始得採為斷罪資料；而認定不利於被告之事實，須依積極
    證據，苟積極證據不足為不利於被告事實之認定時，即應為
    有利於被告之認定，更不必有何有利之證據，且刑事訴訟上
    證明之資料，無論其為直接或間接證據，均須達於通常一般
    之人均不致有所懷疑，而得確信其為真實之程度，始得據為
    有罪之認定，倘檢察官所提出之證據，不足為被告有罪之積
    極證明，或其指出證明之方法，無從說服法院形成被告有罪
    之確信，而有合理懷疑之存在，基於無罪推定原則，即應為
    被告無罪判決之諭知（最高法院30年上字第816號、76年臺
    上字第4986號、92年臺上字第128號判例要旨參照）。再證
    人證詞前後不一，相互歧異，其可信度如何，法院仍得本於
    自由心證予以斟酌，若證人在細節上有所誇大渲染時，非可
    謂其證詞即全不可信，但若對基本事實之陳述亦有出入，而
    有礙真實之發現時，其陳述即難為認定事實之依據，最高法
    院74年台上字第1599號亦著有判例可資參照。
參、公訴人認被告乙○○涉有上揭罪嫌，無非係以證人即被害人
    甲○○指訴遭騙匯款入李永裕帳戶之筆錄、證人李永裕證述
    其販賣帳戶予被告之筆錄、證人邱俊瑯自證其從事收購帳戶
    之筆錄、被告自承其知悉邱俊瑯從事收購帳戶之工作及李永
    裕帳戶之客戶基本資料、交易清單、甲○○之匯款執據等為
    其論據。訊據被告固坦承其曾代邱俊瑯轉交現金給李永裕，
    然堅決否認有何犯行，辯稱：其未協助邱俊瑯向李永裕收購
    帳戶之存摺、印章、金融卡、密碼等物，亦未將上開物品交
    予邱俊瑯，李永裕販賣帳戶交詐騙集團使用之事，其並不知
    情，其代邱俊瑯交付現金與李永裕之時，亦不知此乃購買人
    頭帳戶之對價等語。
肆、經查：
一、程序方面：
  (一)被告以外之人於審判外之陳述，雖不符前四條之規定，而經
    當事人於審判程序同意作為證據，法院審酌該言詞陳述或書
    面陳述作成時之情況，認為適當者，亦得為證據。當事人、
    代理人或辯護人於法院調查證據時，知有第159條第1項不得
    為證據之情形，而未於言詞辯論終結前聲明異議者，視為有
    前項之同意。刑事訴訟法第159條之5定有明文。證人甲○○
    、李永裕等人在警詢所為之證述，係屬審判外之言詞陳述，
    檢察官、被告並無不同意列為證據，且本院審理時，無於言
    詞辯論終結前聲明異議。而前開證人在警詢所為之證述，係
    在自由意志下所為陳述，並親閱筆錄無訛後始簽名作成之情
    況，且該證言適為本案應審酌必要事項，自有證據能力，得
    為本案證據。
  (二)被告以外之人於偵查中向檢察官所為之陳述，除顯有不可信
    之情況者外，得為證據，刑事訴訟法第159條之1第2項定有
    明文。證人李永裕、邱俊瑯在檢察官偵訊時，業經檢察官查
    明與被告有無親屬、婚約、法定代理關係，並告知具結義務
    及偽證之處罰後，命具結以擔保其證言之真實性。另實務運
    作，偵查中檢察官向被告以外之人所取得之陳述，原則上均
    能遵守法律規定，不致違法取供，該證人於偵查中向檢察官
    所為之證言，並無顯不可信之情事，自有證據能力，得為本
    案證據。
二、實體方面：
  (一)證人李永裕警詢證稱：伊所有之北港郵局帳戶是於95年03月
    、04月中旬左右，在北港鎮○○路網咖店門口，將該帳戶存
    摺、印鑑、金融卡（含密碼）交予綽號「土豆」之被告，並
    向被告收取5千元，因為被告問其有無使用該帳戶，要向其
    購買等語。隨後，李永裕並帶同警方至嘉義縣六腳鄉六斗村
    斗尾1之66號找尋被告未果（見警卷第8至11頁）。復於檢察
    官訊問時，李永裕以證人身分證述上情屬實，並自白販賣帳
    戶觸犯幫助詐欺取財罪，復透過視訊畫面，當場指認被告；
    對於邱俊瑯，李永裕則證述其不認識（見96年度5409號偵卷
    第4頁、11頁、97年偵緝91號卷第53至54頁）。再於審判中
    ，李永裕以證人身分雖先證述其於警詢中所言均屬實情，其
    將帳戶賣給被告，販賣地點是在北港郵局外面。然經詰問何
    以販賣地點非其偵查中所證之「北港鎮○○路網咖店門口」
    ？前後何以不一？李永裕即證稱其係在郵局賣帳戶，但沒有
    拿錢，另約在北港鎮○○路網咖拿錢，其帳戶存摺、印章、
    提款卡、密碼等物並非交給被告，是被告的舅子綽號「豬哥
    」找伊，其將上開物件交予「豬哥」，「豬哥」先拿2千5百
    元給伊，其後，其至嘉義縣六腳鄉六斗村斗尾1之66號找「
    豬哥」收錢，「豬哥」不在，其遂向被告表明要找「豬哥」
    拿2千5百元，被告即交付2千5百元給伊。至於帳戶存摺等物
    之售價，李永裕亦證稱是豬哥到其住處，問其有無欠錢，其
    說有，豬哥即告知收購存摺之事，1本代價5千元。嗣因證人
    邱俊瑯則證稱其家中尚有1個弟弟，邱俊華。李永裕當庭即
    確認「豬哥」即為邱俊華，其當時均與邱俊華在一起，都是
    邱俊華至其住處找伊（見原審卷第50至56頁）。證人李永裕
    前揭證述顯有不符，是否確有被告向其收購帳戶資料一事，
    尚非無疑。
  (二)再由證人李永裕之上開證詞可見，究竟是何人向李永裕收購
    帳戶存摺等物（含向李永裕提議收購、論及代價多寡、李永
    裕交付存摺等物之對象）之基本事實，李永裕之證詞已從被
    告變更為邱俊華。而此改變，是發生在李永裕證述交付存摺
    及收取款項之地點與偵查中之證述不符時，李永裕始將販售
    上開帳戶之細節，包含邱俊華去其住處要約、1個帳戶5千元
    、先在北港郵局前交付存摺等物與邱俊華、再約至網咖由邱
    俊華交付2千5百元、事後復至邱俊華住處找邱俊華收取餘款
    未果、被告交付2千5百元與伊等事，均逐一證述詳盡。則證
    人李永裕就是否販賣帳戶予被告之基本事實之陳述，或有或
    無，前後出入甚距，有礙真實之發現，其陳述即難為認定被
    告不利之事實依據。
  (三)再證人邱俊瑯固自證其從事收購帳戶之情事，惟僅陳述其自
    身收購他人帳戶，並未言及被告有參與或為其收購情事（見
    97年度偵緝卷第40至41頁、53至54頁、原審卷第45至48頁）
    ，則證人邱俊瑯收購他人帳戶之行為，自不得為被告涉有本
    件犯行之不利證明。再卷附證人李永裕帳戶之客戶基本資料
    、交易清單、甲○○之匯款執據，亦僅得以證明臺灣郵政股
    份有限公司北港郵局戶名：李永裕，帳號：00000000000000
    號帳戶存摺，經詐騙集團成員向甲○○騙稱借款，致甲○○
    匯款5萬元至上揭帳戶情事為真，亦難進而遽為推論被告有
    參予其間之犯行，為不利之證明。
  (四)另被告於審判中供稱其於案發前曾向李永裕借過1次帳戶，
    因為當時其做組頭，需要1個臨時性之帳戶供賭客匯款，沒
    有向被告提到錢（代價）的事，李永裕沒答應，後來被告即
    未曾提過，被告未曾至李永裕家裡，亦無李永裕的電話，其
    亦未曾要邱俊華去向李永裕收購帳戶。李永裕亦當庭證稱被
    告當時未向其提及錢的事，被告未曾至其住處，亦無其家中
    電話（見原審卷第57至58頁）。由被告上述供詞可見，被告
    為彰顯其未向李永裕收購帳戶之清白，寧可自白從事六合彩
    組頭而曾向李永裕借用帳戶使用之事，亦不願背負收購帳戶
    之罪名，堪信其所辯未向李永裕收購帳戶一事，應非虛妄。
    再者，被告未曾到過李永裕住處，也沒其電話，邱俊瑯於偵
    審中亦一再證稱其並無要求被告為其收購人頭帳戶，亦未向
    被告拿過人頭帳戶明確。依上情事，亦難為被告有公訴人所
    指與邱俊瑯所屬之犯罪集團基於詐欺取財之犯意聯絡，助邱
    俊瑯收購人頭帳戶交予詐騙集團成員使用之認定。
伍、綜上各情，本件積極證據不足為不利於被告涉犯詐欺犯行之
    事實認定，間接證據亦未達通常一般之人均不致於有所懷疑
    ，而得確信其為真實之程度，被告所辯無詐欺犯行，尚堪採
    信，此外復查無其他積極證據足資證明被告確有刑法第339
    條第1項之詐欺犯行，應認為不能證明被告犯罪，原審為被
    告無罪之判決，認事用法尚無違誤。檢察官上訴意旨稱原判
    決認定事實及適用法律違誤，指摘原判決不當，為無理由，
    應予駁回。
據上論結，應依刑事訴訟法第三百六十八條，判決如主文。
本案經檢察官王碧霞到庭執行職務。
中    華    民    國    98    年    4     月    9     日
                  刑事第三庭    審判長法  官  陳義仲
                                      法  官  蔡勝雄
                                      法  官  蘇清水
以上正本證明與原本無異。
不得上訴。
                                      書記官  蔡蘭櫻
中    華    民    國    98    年    4     月    9     日


司法院資訊處製作；財團法人民間司法改革基金會備份。
